最　高　行　政　法　院　判　決
　　　　　　　　　　　　　　　　　　 96年度判字第01754號
上　訴　人　甲○○
訴訟代理人　張國清律師
被 上訴 人　內政部
代　表　人　乙○○
上列當事人間因臺灣地區與大陸地區人民關係條例事件，上訴人
對於中華民國95年2月23日臺北高等行政法院94年度訴字第1187
號判決，提起上訴。本院判決如下：
　　主  文
上訴駁回。
上訴審訴訟費用由上訴人負擔。
　　理  由
一、本件上訴人申請在臺定居，經被上訴人以民國（下同）93年
    8月23日台內警字第0930097544號處分書不予許可。上訴人
    不服，循序提起行政訴訟，遭原審判決駁回，遂提起本件上
    訴。
二、上訴人在原審起訴意旨略以：臺灣地區與大陸地區人民關係
    條例（下稱兩岸關係條例）第17條第9項僅係概括授權，是
    依該條例訂定之大陸地區人民在臺灣地區依親居留長期居留
    或定居許可辦法（下稱許可辦法），僅得就技術性、細節性
    事項加以規定，始符合法律保留原則。然許可辦法第14條第
    1項規定「依親對象死亡」者，不予准許，顯係就兩岸關係
    條例關於大陸地區人民申請在臺灣地區定居，添加法所未有
    之限制，逾越母法授權，自屬無效。另許可辦法係於93年3
    月1日修正公布，並自同日起施行，未設緩衝期間，造成上
    訴人無法在臺定居，亦無法返回大陸地區居住，是該許可辦
    法之修正有違人民之信賴。況修正前之許可辦法，並未規定
    依親對象死亡者，不得在臺定居，基於法律不溯及既往原則
    ，不該以修正後之新許可辦法剝奪上訴人本得依修正前申請
    定居之資格。為此，訴請撤銷訴願決定及原處分暨被上訴人
    應許可上訴人在臺灣定居等語。
三、被上訴人則以：兩岸關係條例之法源授權於憲法增修條款第
    11條；其子法即許可辦法係依該條例第17條第9項規定訂定
    ，並無違反法律保留原則。另持有臺灣地區長期居留證，其
    基本人權如居住、遷徙、工作等權利並無喪失，只需長期居
    留證到期前辦理延期，且可自由進出臺灣及回大陸，並無臺
    灣不能居住之事由。另大陸地區人民申請在臺灣地區定居，
    如有依親對象死亡之情形，不予許可，為許可辦法第34條第
    1項前段準用第14條第1項第3款所規定；本件上訴人係大陸
    地區人民，其臺灣地區配偶陳妙強已於91年9月19日死亡，
    是被上訴人否准其在臺灣地區定居，並無違誤。又上訴人主
    張舊許可辦法第13條並未規定依親對象死亡者，不准定居，
    此乃上訴人疏錯之處，蓋同條第1項第10款規定大陸地區人
    民申請在臺灣地區定居或居留如申請定居或居留原因消失者
    不予許可，即明定其申請時如依親對象死亡則申請事由自不
    存在等語，資為抗辯。
四、原審斟酌全辯論意旨及調查證據之結果，以：依司法院釋字
    第497號解釋，內政部於93年3月1日修正發布許可辦法符合
    兩岸關係條例之立法意旨，且未逾越母法之授權範圍，為維
    持社會秩序或增進公共利益所必要，與憲法增修條文第10條
    （現行增修條文改列第11條）無違，亦與憲法第23條之規定
    無牴觸。是上訴人主張許可辦法第34條第1項準用同辦法第
    14條第1項規定「依親對象死亡」者不予許可定居，顯係添
    加母法未有之限制，應為無效之法令云云，自屬無據。另上
    訴人於85年5月3日結婚，依兩岸關係條例第17條規定，結婚
    滿2年，可申請在臺灣地區居留，依親居留滿4年方可申請長
    期居留，長期居留滿2年始得申請在臺定居；上訴人之臺灣
    配偶死亡時，許可辦法雖尚未修正發布，惟許可辦法於93年
    3月1日發布施行時，上訴人亦尚未符合修正發布前許可辦法
    所定之申請定居要件，自無所謂剝奪「在修法前人民已取得
    之權利」可言，何況上訴人原已取得之在臺長期居留權，並
    未受有任何影響，自亦與「不溯既往原則」無涉。至於上訴
    人在大陸地區除籍後能否復籍或返回大陸地區居住，悉依大
    陸地區相關法規而定，並非在大陸地區除籍即必獲得在臺定
    居之許可，實無從據此主張「信賴保護原則」。從而，原處
    分於法並無違誤，訴願決定予以維持，亦無不合等語，而為
    駁回上訴人在原審之訴之判決。
五、上訴人上訴意旨復以：（一）兩岸關係條例規定大陸地區人
    民在臺灣地區申請定居之積極條件，並未有規定消極條件；
    符合本條例第17條第5項規定情形者，應即得申請在臺灣地
    區定居。許可辦法第34條第1項準用同辦法第14條第1項規定
    ，「依親對象死亡」者不予許可定居，顯係就該條例關於大
    陸地區人民申請在臺灣地區定居，添加母法未有之限制，其
    規定逾越母法授權範圍，違背法律保留原則，並與憲法第23
    條規定相牴觸，然原審判決仍適用上開無效之許可辦法第14
    條第1項及第34條第1項規定，顯有判決不適用法規或適用不
    當之違背法令情形。（二）司法院釋字第497號解釋係針對
    舊許可辦法是否逾越母法規定之授權範圍所為解釋，另舊許
    可辦法規定之內容與新許可辦法之內容並不相同，況縱舊許
    可辦法未逾越母法授權，並不當然表示新許可辦法亦未逾越
    母法之授權範圍，是原審判決引用上開解釋，率而認定許可
    辦法無違法律保留原則，顯有判決適用法規不當情事。（三
    ）若許可辦法未予修正，則上訴人依兩岸關係條例第17條及
    舊許可辦法規定於93年5月3日可申請在臺定居，僅因被上訴
    人於93年3月1日修正公布許可辦法，剝奪上訴人依兩岸關係
    條例第17條可取得之權利，實有違行政程序法第8條。然原
    審判決竟謂上訴人未符合修正前許可辦法所定之申請定居要
    件，無所謂剝奪人民已取得之權利云云，實有判決不備理由
    。為此，訴請廢棄原判決，撤銷訴願決定及原處分暨被上訴
    人應許可上訴人在臺定居等語。
六、本院查：
（一）按關於人民居住遷徙自由權利之限制，非不得以授權具體
      明確之行政命令為必要之補充規範；至該行政命令是否逾
      越母法之授權範圍，則應就該項法律整體所表現之關聯意
      義以推知立法者授權之意旨，而非拘泥於特定法條之文字
      ，迭經司法院解釋在案。而93年3月1日修正發布之許可辦
      法乃內政部依據兩岸關係條例第17條第9項：「前條及第1
      項至第5項有關居留、長期居留、或定居條件、程序、方
      式、限制、撤銷或廢止許可及其他應遵行事項之辦法，由
      內政部會同有關機關擬訂，報請行政院核定之。」規定之
      授權，所訂立關於大陸地區人民進入臺灣地區之資格要件
      、許可程序、定居或停留期限及逾期停留之處分之規定，
      核其授權明確。又兩岸關係條例係依據憲法增修條文第11
      條：「自由地區與大陸地區間人民權利義務關係及其他事
      務之處理，得以法律為特別之規定」所制定，為國家統一
      前確保臺灣地區安全與民眾福祉，規範臺灣地區與大陸地
      區人民間權利義務之特別立法。而「（第1項）大陸地區
      人民為臺灣地區人民配偶，得依法令申請進入臺灣地區團
      聚；有下列情形之一者，得申請在臺灣地區依親居留：
      一、結婚已滿2年者。二、已生產子女者。．．．。（第5
      項）經依前2項規定許可在臺灣地區長期居留者，居留期
      間無限制；長期居留滿2年，並符合下列規定者，得申請
      在臺灣地區定居：．．．六、符合國家利益。」復分別為
      兩岸關係條例第17條第1項及第5項所明定，可知，上述兩
      岸關係條例關於大陸地區人民在臺灣地區依親居留及定居
      之規範，係以與臺灣地區人民有婚姻關係存在作為基本前
      提，並應為是否符合國家利益之考量；是上述許可辦法分
      別於第34條第1項及第14條第1項第3款為：「大陸地區人
      民申請在臺灣地區定居者，其不予許可情形及不得再申請
      之期間，準用第14條及第15條規定。」「大陸地區人民申
      請在臺灣地區依親居留，有下列情形之一者，不予許可；
      已許可者，撤銷或廢止其許可：．．．三、依親對象死亡
      。．．．。」之規定，依上述兩岸關係條例之立法意旨及
      上述兩岸關係條例規定之整體內容，自符合兩岸關係條例
      之授權意旨，且未逾越其授權範圍；核無上訴意旨所稱違
      反法律保留原則及逾越授權範圍情事。故原審依其調查證
      據並斟酌全辯論意旨所認定之事實，據上述許可辦法第34
      條第1項及第14條第1項規定為維持原處分之判決，即無不
      適用法規或適用不當情事。上訴意旨再執為本院所不採之
      一己見解，指摘原審判決違法云云，並無可採。
（二）又按當事人主張信賴保護，應具備（1）信賴基礎即足以
      引起當事人信賴之國家行為。（2）信賴表現即當事人客
      觀上有針對信賴基礎之表現行為。（3）信賴值得保護等
      三要件；若純屬法規適用對象主觀之願望或期待，而未有
      表現已生信賴之事實者，即無主張信賴保護之餘地（司法
      院釋字第525號解釋參照）。又「（第1項）大陸地區人民
      有下列情形之一者，得申請在臺灣地區居留：一、臺灣地
      區人民之配偶，結婚已滿2年或已生產子女者。．．．（
      第4項）依第1項規定申請居留者，在臺灣地區連續居留2
      年後得申請定居。」分別為92年10月29日修正公布前兩岸
      關係條例第17條第1項第1款及第4項所明定。而93年3月1
      日修正前許可辦法第13條第1項第10款及第3項復分別規定
      ：「（第1項）大陸地區人民申請在臺灣地區定居或居留
      ，有左列情形之一者，得不予許可：．．．十、原申請定
      居或居留原因消失者。．．．（第3項）大陸地區人民經
      許可在臺灣地區定居或居留，其許可前有第1項各款情形
      之一者，得撤銷其許可；其許可後始有第1項各款情形之
      一者，得廢止其許可．．．。」可知，大陸地區人民依據
      上開規定申請在臺灣地區居留、定居，係以其與臺灣地區
      人民有婚姻關係存在，且該婚姻關係存續已滿2年或已生
      產子女者為前提；故大陸地區人民與臺灣地區人民雖原有
      婚姻關係，惟於申請定居時，其與臺灣地區人民婚姻關係
      已經消滅（死亡或離婚），其定居之申請自應不予許可。
      換言之，不論是依93年3月1日修正前後之許可辦法，若大
      陸地區人民之配偶有死亡情事，其定居申請均不予許可；
      亦即93年3月1日修正後許可辦法第14條第1項第3款明文所
      為「依親對象死亡」之不予許可事由之規範，僅是再予明
      文之確認性規定，並非因此次修正所新增之要件；故而，
      人民自不因許可辦法於93年3月1日修正時增列第14條第1
      項第3款規定，而產生修正前許可辦法「並無配偶死亡仍
      得申請定居」之信賴基礎存在。故上訴人所為93年3月1日
      修正公布之許可辦法剝奪其申請定居權利之主張，純屬其
      主觀之願望或期待，依上開所述，自難謂已符合信賴保護
      之要件；至原審判決關於此部分之論斷，縱未臻完盡，亦
      因與判決結論無影響，故仍應予維持。
（三）綜上所述，原審判決將訴願決定及原處分均予維持，並駁
      回上訴人在原審之訴，核與應適用之法規尚無違背；上訴
      論旨指摘原審判決違法，求予廢棄，為無理由，應予駁回
      。
據上論結，本件上訴為無理由，依行政訴訟法第255條第1項、第
98條第1項前段，判決如主文。
中　　華　　民　　國　　96　　年　　9　　 月　　28　　日
                  第一庭審判長法  官　高　啟　燦
                              法  官  黃　璽　君
                              法  官　廖　宏　明
                              法  官　楊　惠　欽
                              法  官　林　樹　埔
以  上  正  本  證  明  與  原  本  無  異
中　　華　　民　　國　　96　　年　　9　　 月　　29　　日
　　　　　　　　　　　　　　　書記官　張　雅　琴
